臺灣宜蘭地方法院民事判決　　　　　　　 95年度訴字第309號
原　　　告　乙○○
訴訟代理人　蘇千祿律師
被　　　告　甲○○
訴訟代理人　林國漳律師
當事人間給付借款事件，本院於民國96年2月13日言詞辯論終結
，判決如下：
    主  文
被告應給付原告新台幣伍拾萬元及自民國九十五年九月七日起至
清償日止，按年息百分之五計算之利息。
原告其餘之訴駁回。
訴訟費用由被告負擔百分之十三即新台幣肆仟玖佰肆拾參元，餘
由原告負擔。
本判決原告勝訴部分，得假執行。但被告如以新台幣伍拾萬元預
供擔保，得免為假執行。
原告其餘假執行之聲請駁回。
    事  實
一、本件原告主張：被告於民國89年2月1日向原告借款新台幣（
    下同）1,000,000元，約定清償日期為89年5月31日，若逾期
    償還則「遲延利息及違約金合計按每萬元日息30元計收」（
    以下簡稱系爭「遲延利息及違約金」債權），並設定抵押權
    以為擔保。詎原告依約交付借款予被告後，被告竟未如期清
    償本息，經原告聲請拍賣抵押物強制執行，經執行法院製作
    分配表核計債權原本及利息共5,232,000元，被告均無異議
    。而依前揭已確定之分配表分配結果原告僅就設定抵押權之
    最高限額1,500,000元範圍內受償，尚有3,732,000元被告迄
    今未付，爰依消費借貸之法律關係請求被告如數返還及法定
    遲延利息等語。並聲明：(一)被告應給付原告3,732,000元及
    自支付命令繕本送達翌日起至清償日止，按年息5%之利息。
    (二)原告願供擔保，請准宣告假執行。
二、被告則以：系爭「遲延利息及違約金」債權之約定，若屬利
    息性質依民法第205條規定，約定利率超過年息20%之利息，
    原告應無請求權；若屬違約金性質，約定之違約金額顯已過
    高，且原告因債權已為一部履行受有利益，本院應酌減其違
    約金之請求。再者，就系爭「遲延利息及違約金」債權之請
    求權時效為5年，是就超過5年部分已罹於時效，原告亦不得
    再為請求等語資為抗辯。並聲明：(一)原告之訴及假執行之聲
    請均駁回。(二)如受不利判決，願供擔保請准免為假執行之宣
    告。
三、兩造不爭執之事項：
（一）被告於89年2月1日向原告借款1,000,000元，約定清償日
      期為89年5月31日，兩造並簽立借款契約書，而依借款契
      約書第4條規定「遲延利息及違約金：合計每萬元日息新
      台幣參拾元計收」，並設定抵押權登記在案。
（二）被告未依約清償本息後，原告向台灣板橋地方法院聲請裁
      定拍賣抵押物，強制執行結果經已確定之分配表分配結果
      ，核計債權原本及利息共5,232,000元，原告僅就設定抵
      押權之最高限額1,500,000元範圍內受償，尚有3,732,000
      元未受償。
四、本件待辯論之爭點為：(一)對於前開已確定之分配表，被告就
    系爭債權之數額於本件中得否再加爭執？(二)系爭借款契約書
    第4條之約定係屬利息或違約金債權之性質？(三)系爭「遲延
    利息及違約金」債權是否已罹於時效？(四)系爭「遲延利息及
    違約金」債權，有無民法第205條規定利息最高利率限制之
    適用？(五)系爭「遲延利息及違約金」債權，若屬於違約金性
    質，應否予以酌減？得心證之理由如下：
（一）就爭點一之部分：
      被告於89年2月1日向原告借款1,000,000元，約定清償日
      期為89年5月31日，兩造同意依借款契約書第4條加計「遲
      延利息及違約金：合計每萬元日息新台幣參拾元計收」，
      並設定抵押權登記。嗣被告未依約清償本息，經原告向台
      灣板橋地方法院聲請裁定拍賣抵押物，經該院94年度執字
      第20851號一案強制執行並製作分配表，核算本息總計5,
      232,000元，惟原告僅就設定抵押權之最高限額1,500,000
      元範圍內受償，尚有3,732,000元未受償，被告並未於該
      院所定分配期日前提出異議而告確定之事實，業經本院調
      取該院94年度執字第20851號執行卷核閱屬實，並為被告
      所不爭執，已如前述，自堪信為真實。按債權人或債務人
      對於分配表所載各債權人之債權或分配金額有不同意者，
      應於分配期日1日前，向執行法院提出書狀，聲明異議，
      異議之債權人或債務人，亦得向執行法院提起分配表異議
      之訴，強制執行法第39條第1項、第41條第1項固定有明文
      。惟執行法院製作之分配表僅依執行名義分配之，不具有
      實質確定力，尤若執行債權人所執為無實質確定力之執行
      名義，如拍賣抵押物裁定、本票裁定等，債務人雖未於分
      配期日對債權之存否、數額或次序表示異議或提起分配表
      異議之訴，非不得復於強制執行終結後，對無實質確定力
      之執行名義加以爭執，否則原告即不必再提起本件訴訟取
      得具有實質確定力之判決，是原告主張被告對於前開分配
      表所列債權既無異議，被告應不得再予爭執等語，難認有
      據。
（二）就爭點二之部分：
      觀之系爭借款契約書第1條記載：本件借款金額為1,000,
      000元、第3條利息未予記載、第4條約定為「遲延利息及
      違約金：合計每萬元日息新台幣參拾元計收」、第5條記
      載清償日期為89年5月31日，此有系爭借款契約在卷可稽
      ，則系爭借款除本金外，另約定加計如第4條所列之「遲
      延利息及違約金」，前開「遲延利息及違約金」之起算日
      應為清償日之翌日乙節復為兩造所不爭，可認當事人間於
      系爭借款契約書並無約定期限內之利息，僅約定逾期支付
      前開第4條之金額。核前開約定係按日給付一定金額為計
      算方式，並由債權人按時收取，此種於金錢債務之債務人
      給付遲延所應付之金錢，除另有約定期限內之利息及違約
      金外，雖亦寓有賠償債權人因此延遲所受損害之意思，然
      不論其名稱係利息或違約金，均應屬於遲延利息之性質，
      從而系爭「遲延利息及違約金」債權應屬遲延利息性質，
      並應遵民法有關遲延利息之規定。
（三）就爭點三之部分：
      按利息之各期給付請求權，因5年間不行使而消滅，民法
      第126條定有明文，本件遲延利息約定至清償日翌日起算
      ，則原告所請求之利息既經被告以利息請求權已罹於時效
      為抗辯，原告應僅能請求起訴前5年內之遲延利息，逾此
      部分其利息請求權因罹於時效而消滅。
（四）就爭點四之部分：
      又按約定利率，超過週年20%者，債權人對於超過部分之
      利息，無請求權，民法第205條亦有明定。系爭借款契約
      書約定被告應給付每萬元日息30元之遲延利息，其週年利
      率高達108%（計算式：30×30×12÷10,000＝108%），依
      前開規定，原告對超過週年利率20%部分並無請求權，則
      原告每年所得請求之遲延利息額應為200,000元（計算式
      ：1,000,000×20%＝200,000），5年利息核計1,000,000
      元，其餘利息請求難認有理由。
（五）就爭點五之部分：
      因本院就爭點二之部分，業已認定系爭債權核屬遲延利息
      債權，非屬違約金之債權，即無核減違約金之適用，本院
      自無庸再予審酌此爭點，應附敘明。
五、綜上所述，原告依兩造借款契約書請求被告給付迄未清償之
    遲延利息，因原告業已於台灣板橋地方法院94年度執字第20
    851號拍賣抵押物強制執行事件中獲償1,500,000元，前開分
    配結果被告雖未提出異議，然因執行法院所製作之分配表無
    實質確定力，被告自得提出時效及約定最高利率限制規定之
    抗辯。則原告就逾5年之利息請求權因時效而消滅；就逾週
    年利20%之利息，亦無請求權，扣除前揭業已清償之500,000
    元，請求被告給付在500,000元（計算式：
    200,000×5－500, 000＝500,000）及自支付命令繕本送達
    翌日即95年9月7日起至清償日止，按年息5%計算之利息之範
    圍，為有理由，原告逾此範圍之請求，則屬於法無據，應予
    駁回。
六、本判決原告勝訴部分之金額未逾500,000元，應依民事訴訟
    法第389條第1項第5款依職權宣告假執行，被告陳明如受不
    利判決願供擔保請准宣告免為假執行，經核無誤，爰酌定相
    當擔保金額准許之。至原告敗訴部分，原告雖聲請宣告假執
    行，惟其假執行之聲請因失所附麗，應併予駁回。
七、訴訟費用額之負擔：本件訴訟費用38,026元，爰依民事訴訟
    法第79條、第87條第1項裁定如主文第3項（計算式：38,026
    ×13%=4,943元以下四捨五入）。
中　　華　　民　　國　　96　　年　　2 　　月　　27　　日
                    民事庭法　官  郭淑珍
正本與原本無異
如對本判決上訴，須於判決送達後20日內提出上訴狀(須附繕本)
中　　華　　民　　國　　96　　年　　3 　　月　　2 　　日
                          書記官  藍友隆
